臺灣士林地方法院刑事判決　　　　　　　95年度訴字第1132號
公　訴　人　臺灣士林地方法院檢察署檢察官
被　　　告　甲○○
指定辯護人　本院公設辯護人乙○○
上列被告因加重強盜罪等案件，經檢察官提起公訴（95年度偵字
第12329 號），本院判決如下：
    主  文
甲○○意圖為自己不法之所有，攜帶兇器，以脅迫至使不能抗拒
，而使他人交付其物，處有期徒刑柒年貳月；又以脅迫使人行無
義務之事，處有期徒刑肆月。應執行有期徒刑柒年貳月。
    事  實
一、甲○○於民國（下同）91至92年間曾為臺北市士林區○○○
    路33號「屈臣氏百佳股份有限公司」（以下簡稱屈臣氏公司
    ）天母分店員工，於92年2 月間因故被屈臣氏公司解職，遂
    對屈臣氏公司心生不滿，加以日後求職不順、經濟困頓，對
    解職之事益加耿耿於懷。其因熟稔屈臣氏公司天母分店之員
    工作息時間、現金營收習慣及店內辦公室、金庫位置，竟於
    95年8 月26日萌生為自己不法之所有意圖，欲強盜店內財物
    。甲○○於95年8 月28日上午8 時30分許，自其位於台北市
    士林區○○路763 號2 樓之2 住處取出其所有客觀上足以對
    人之生命、身體、安全構成威脅，具有危險性之菜刀1 把置
    於背袋內，頭戴棒球帽騎乘腳踏車出門，騎至屈臣氏公司天
    母分店對面之日僑小學停車場內，將腳踏車停放妥後即步行
    至該天母分店旁之服裝店靜候員工前來；至當日上午9 時30
    分許，該天母分店之店長丙○○到達後打開店外鐵門進入店
    內，未將鐵門隨手關上即步入該店地下室準備開店營業事宜
    ，甲○○在外徘徊觀望數分鐘確定無其他員工前來後，見機
    不可失，隨即於當日上午約9 時40分許（起訴書誤載為9 時
    許）尾隨進入店內（無故侵入建築物部分未據告訴），並步
    入地下室，聽到有人下樓梯聲音之丙○○誤以為其他早到員
    工前來而不以為意，甲○○至地下室後，站在該地下室唯一
    出口即通往1 樓之樓梯口處，以高舉菜刀過肩、刀口朝向丙
    ○○之方式，向其時背對甲○○、坐在辦公椅上、距甲○○
    僅約1 公尺餘之丙○○嚇稱：「把錢拿出來，我不是開玩笑
    的」，以此脅迫手段喝令丙○○開啟金庫交出款項，並指示
    不得使用緊急通報按鈕，丙○○身處狹小密閉之地下室，因
    畏懼甲○○持菜刀相迫，且又堵住唯一出口，其於無法抗拒
    之情況下，依言打開金庫取出營收袋，並將袋內現金新台幣
    （下同）11萬1000元取出放入甲○○自備之上開背袋內，甲
    ○○再命丙○○交出金庫抽屜內之找零預備金，丙○○再度
    依言將金庫抽屜內之找零預備金7 萬8400元交予甲○○，共
    計搶得現金18萬9400元。甲○○得手後於離去之際，因畏丙
    ○○立即報案，復另行起意，喝令丙○○面向牆壁並默數
    100 秒不可回頭觀望，否則即要動手砍人，以此脅迫手段，
    使丙○○行「面向牆壁並默數100 秒，不可回頭觀望」之無
    義務之事。甲○○得手後即坐計程車逃回家中，嗣將上開作
    案用之菜刀及當日所穿之衣物丟棄於其住處附近之磺溪內，
    滅失而不可尋獲。丙○○因認甲○○對店內營運情形嫻熟，
    疑似離職員工，經報警調取附近商家之監視錄影光碟，再由
    甲○○原在屈臣氏公司之同事高詩媛指認確為甲○○無誤，
    始循線查知。甲○○則於案發後，先後租屋匿居於台北縣淡
    水鎮及台北縣中和市，並將搶得贓款中之3 萬5000元返還對
    友人郭彥麟之欠款，餘則添購電腦等物及支付房租。嗣至95
    年9 月30日甲○○知遭警查緝無法再躲藏，始向警方投案。
二、案經臺北市政府警察局士林分局報告台灣士林地方法院檢察
    署檢察官偵查起訴。
     理  由
一、按被告以外之人於審判外之言詞或書面陳述，除法律有規定
    者外，不得作為證據；又被告以外之人於審判外之陳述，雖
    不符合同法第159條之1至第159條之4之規定，但經當事人於
    審判程序同意作為證據，法院審酌該言詞陳述或書面陳述作
    成時之情況，認為適當者，亦得為證據。當事人、代理人或
    辯護人於法院調查證據時，知有第159條第1項不得為證據之
    情形，而未於言詞辯論終結前聲明異議者，視為有前項之同
    意，刑事訴訟法第159條第1項及第159條之5分別定有明文。
    查本判決下列所引用之各該被告以外之人於審判外之陳述（
    包含書面陳述），雖屬傳聞證據，惟當事人於本院準備程序
    及審判期日中均表示同意作為證據方法而不予爭執（見本院
    95年11月28日準備程序筆錄第3 頁），且迄至言詞辯論終結
    前亦未再聲明異議，本院審酌上開證據資料製作時之情況，
    尚無違法不當及證明力明顯過低之瑕疵，亦認為以之作為證
    據應屬適當，故揆諸前開規定，爰逕依刑事訴訟法第159 條
    之5 規定，認前揭證據資料均有證據能力，先予敘明。
二、訊據被告甲○○對於上開犯罪事實坦承不諱，惟指定辯護人
    為其辯稱：被告犯案過程中並未將刀逼向被害人或作勢砍擊
    ，且被害人自承公司曾告知遭搶時要以人身安全為重，再參
    以被害人身材健碩，被告則身材矮小，則被害人當時究竟是
    因心理害怕而不敢抗拒或已達不能抗拒之程度，仍有可疑；
    又被告曾向辯護人表示犯案時雖知自己做何事，但犯案前無
    法控制自己之情緒，加以被告10年前曾經診斷出罹有精神分
    裂症，被告犯案時可能有精神上之障礙云云。經查：
（一）上開犯罪事實，除據被告甲○○供承不諱外，並據被害人
      即證人丙○○於警詢（見偵查卷第13頁至第19頁）、偵查
      （見偵查卷第113 頁至第115 頁）及本院審理中（見本院
      95年12月26日審判筆錄第3 頁至第9 頁）證述案發經過情
      節甚詳；復經證人高詩媛於警詢中指證警方調取案發附近
      監視錄影光碟畫面之盜匪，即為被告等情明確（見偵查卷
      第22頁至第24頁），又經證人郭彥麟於警詢（見偵查卷第
      26 頁 至第30頁）及偵查中（見偵查卷第115 頁至第117
      頁）證述：被告於案發後有交付3 萬5000元欠款，被告並
      向其表示該款項係自屈臣氏公司搶得之贓款等情，此外，
      復有屈臣氏公司之店內金庫檢查紀錄、收銀機與PC對帳單
      影本、贓物認領保管單、被告案發後行經路線監視錄影光
      碟翻拍照片11張、被告帶同警方查證照片27張、被告所繪
      菜刀型式圖畫、被告所繪現場圖等附卷及被告以贓款購得
      之電腦、腳踏車、電話、相機等扣案足資佐證。足認被告
      確有於上開時、地持菜刀向丙○○盜取現金並出言強制丙
      ○○行無義務之事之犯行。
（二）按強盜罪之強暴、脅迫，以所施用威嚇之程度，客觀上足
      以壓抑被害人之意思，至使不能抗拒為已足（最高法院95
      年度台上字第1791號判決參照），故被害人實際上有無抵
      抗，則與強盜罪之成立不生影響。本件被告持菜刀至地下
      室並站在地下室唯一出入口處，而該地下室為一密閉狹小
      之空間，被告將菜刀高舉過肩刀口朝向背對且坐在椅子上
      之被害人丙○○，丙○○與被告距離約一公尺餘等情，業
      據被害人即證人丙○○於本院審理中證述明確，而被告持
      以作案之菜刀雖未扣案，惟該菜刀屬一般家用菜刀中之大
      型刀具，全長約26公分，刀刃部分長約17公分，寬約11公
      分，亦經被告繪製後由被害人丙○○指認無訛（見偵查卷
      第45頁），僅觀該菜刀之外型已足令人生畏，況依被告當
      時站立在被害人後方之位置，被害人本難以掌握被告動態
      ，是被告手持菜刀並堵住地下室唯一出口，在狹小空間且
      逃生無門之情況下，縱被告未作勢砍擊，然一般人處於此
      種情勢，必因唯恐生命、身體遭受危害，意思自由受壓抑
      而無從反抗甚明，被害人丙○○亦陳稱：「（在案發的現
      場當時，你有無轉身離開現場的可能性？）不可能，被告
      就站在門口。」、「（被告當時拿菜刀叫你把錢拿出來的
      時候，你當時的感覺如果沒有把錢交出來的話會有什麼後
      果？）因為我腦子壹片空白，可以說是嚇到。」、「（當
      時你能不能抵抗或敢不敢抵抗？）因為我不知道被告到底
      會不會攻擊，而且我身邊也沒有東西可以防衛，所以我就
      沒有抵抗，我怕被他傷害到。」（均見本院上開審判筆錄
      第6 頁至第8 頁），是本件被告持菜刀對人施以強暴手段
      ，客觀上已達使人不能抗拒之程度甚為灼然，並不因被害
      人心生畏懼未加以反抗而有異。至於被告之身材雖較被害
      人矮小（被告自陳158 公分，見偵查卷第112 頁；被害人
      自陳167 公分，見偵查卷第21頁），然被害人其時係坐在
      椅子上仰望站立之被告，因視覺角度加以居於劣勢及心裡
      驚恐，自有將被告身高強化之可能，此觀被害人於警詢中
      曾指稱盜匪身高約170 公分自明（見偵查卷第16頁），是
      自無法以雙方之身材作為被害人能否抗拒之標準；再被害
      人丙○○陳稱屈臣氏公司有告知員工若遇此情況，要先注
      意自己之安全，如沒有辦法反抗，要照著歹徒的要求做，
      要按緊急按鈕等語（見同上審判筆錄第7 頁），是屈臣氏
      公司亦未要求員工遇搶一律棄守不抵抗，是辯護人為被告
      所辯，並不足採信，本案事證明確，被告犯行洵堪認定。
三、論罪科刑：
（一）查被告於犯案時持以使用之菜刀1把，係金屬製之鋒利刀
      械，質地堅硬，依一般社會通念，客觀上足以危害他人生
      命、身體之安全，自堪認屬兇器無訛，核被告持菜刀對被
      害人丙○○施以脅迫手段，致丙○○無法抗拒，而使丙○
      ○交付財物之所為，係犯刑法第330 條第1 項、第321 條
      第1 項第3 款之攜帶兇器加重強盜罪；被告於強盜得手離
      去之際，喝令被害人丙○○面對牆壁默數100 百秒不可回
      頭觀望否則會動手砍人，係以「動手砍人」之恐嚇手段，
      脅迫丙○○，使丙○○行「面對牆壁默數100 秒不可回頭
      觀望」之無義務之事，核其所為係犯刑法第304 條之強制
      罪，起訴法條認係犯同法第305 條恐嚇罪，容有錯誤，而
      此強制罪因係以恐嚇手段為脅迫方法，故與恐嚇罪之基本
      社會事實同一，爰將原起訴刑法第305 條之恐嚇罪，變更
      為同法第30 4條之強制罪。被告所犯加重強盜罪與強制罪
      2 罪間，犯意各別，罪名有異，應予分論併罰。
（二）至於辯護人為被告辯稱其作案時可能有精神障礙之狀況，
      請求送精神鑑定云云。查刑法第19條第1項、第2項規定；
      「行為時因精神障礙或其他心智缺陷，致不能辨識其行為
      違法或欠缺依其辨識而行為之能力者，不罰。行為時因前
      項之原因，致其辨識行為違法或依其辨識而行為之能力顯
      然減低者，得減輕其刑。」。本件被告於警詢中自承案發
      前兩天即著手準備犯本案（見偵查卷第9 頁），再參以被
      告犯案情節，自選定營業現金較多之星期一下手，持菜刀
      為作案工具，作案前在現場附近蟄伏、觀察，知悉且要求
      丙○○交出營收袋內現金、找零預備金，得手後將當日所
      穿之衣物及作案用之菜刀丟棄於磺溪以湮滅罪證，嗣再賃
      居藏匿並變換住所等過程，均見其心思之細密、行動之準
      確，顯見本案係其精心計畫所致；而被告自警詢、偵查迄
      本院訊問時，對於案發經過亦均能詳實交待，並無何精神
      障礙或心智缺陷之現象；再被告雖陳稱當兵時因精神狀況
      異常，經三軍總醫院認定為精神分裂症，體位因而判定為
      丁等免役，然其自承：「（本件案發時包括你持菜刀進入
      店內威脅被害人丙○○把錢拿出來這些過程，你是否清楚
      知道自己在做什麼？）我清楚知道我在做什麼。（你覺得
      本案你有無受到精神障礙的影響才來犯案？）我沒有辦法
      說很確定我那時候的行為是不是精神那部分的影響，但是
      我去搶公司的念頭是因為公司解僱我對我打擊很大，每次
      想到這事情我心理就很激動，而且這件事影響到我日後的
      求職，我認為我被否定。」（見本院95年11月28日準備程
      序筆錄第4 頁至第5 頁），綜上，足見被告於犯罪時，對
      於外界事物之判斷能力，相較於普通人之平均程度，並無
      完全喪失或顯然減退之情形，即其並無因精神障礙或心智
      缺陷，致不能辨識其行為之違法性或欠缺依其辨識而行為
      之能力者，或上開能力顯然減低之情形，至於其言及被辭
      退深受挫折之心路歷程，屬一般人常有之心理反應，尚與
      精神障礙或心智缺陷無涉，因認無送精神鑑定之必要，亦
      無不罰或減輕其刑責之事由，辯護人為被告所辯及所聲請
      ，均屬無據。
（三）爰審酌被告雖因求職不順致經濟困頓，然其年紀尚輕且四
      肢健全，並非無謀生能力之人，其不思循正當途徑獲取財
      物，反持菜刀進入商店強盜財物，嚴重危害人身安全及社
      會治安，本應予從重量處，然念其並無前科紀錄，素行尚
      佳，且其任職於屈臣氏公司期間表現良好（參本院卷附屈
      臣氏個人商店人事異動單影本2份），犯後自警詢迄偵查
      及本院審理中，均坦承犯行不諱並詳實交待案情，已如前
      述，其每言及犯後心情即懊悔不已，深具悔意，且已返還
      屈臣氏公司贓款7萬4800元等一切情狀，分別量處如主文
      所示之刑，並定應執行刑，以示懲儆。
（四）被告作案工具菜刀1把，於案發後已丟棄在住處附近之磺
      溪且已不可尋獲等情，業據被告於警詢（見偵查卷第12
      頁）及偵查（見偵查卷第99頁）中供承在卷，此得沒收之
      物既已滅失，爰不併予宣告沒收，附此敘明。
據上論斷，應依刑事訴訟法第299條第1項前段、第300條，刑法
第304 條、第330 條第1 項、第321 條第1 項第3 款、第51條第
5款 ，刑法施行法第1條之1，判決如主文。
本案經檢察官方祥鴻到庭執行職務
中　　華　　民　　國　　96　　年　　1 　　月　　10 　日
                  刑事第五庭審判長法  官  周政達
                                  法  官  汪梅芬
                                  法  官  楊迺伶
以上正本證明與原本無異。
如不服本判決，應於判決送達後10日內，向本院提出上訴狀。
                                  書記官  陳淑琪
中　　華　　民　　國　　96　　年　　1 　　月　　15　　日
附錄論罪科刑法條：
中華民國刑法第330條
犯強盜罪而有第321 條第1 項各款情形之一者，處7 年以上有期
徒刑。
前項之未遂犯罰之。
中華民國刑法第304條
以強暴、脅迫使人行無義務之事或妨害人行使權利者，處 3 年以
下有期徒刑、拘役或 3 百元以下罰金。
前項之未遂犯罰之。
